【裁判字號】    89,上易,3511
【裁判日期】    890713
【裁判案由】    詐欺等
【裁判全文】
臺灣高等法院刑事判決                          八十九年度上易字第三五一一號
    上  訴  人
    即自訴  人  丙○○
    被      告  乙○○
    選任辯護人  張迺良律師
                謝宗翰律師
    被      告  甲○○原名林.
右上訴人因被告等詐欺等案件，不服臺灣臺北地方法院八十八年度自字第五九八號、
六四七號，中華民國八十九年七月十三日第一審判決，提起上訴，本院判決如左：
    主  文
原判決關於乙○○部分撤銷，發回臺灣臺北地方法院。
其他上訴駁回。
    理  由
壹、撤銷發回部分即被告乙○○部分：
一、自訴人丙○○自訴意旨如附件刑事自訴狀自訴人丙○○自訴被告乙○○部分所載
    。
二、原審以上訴人即自訴人丙○○自訴被告乙○○自民國八十二年五月間至八十五年
    間所邀集之三萬元、二萬元（二會）、五萬元等四會，利用虛設會員、冒標等方
    式向自訴人詐取財物，因認被告乙○○涉有連續偽造署押、偽造文書、詐欺等罪
    嫌；經查被告乙○○前因偽造文書等案件經臺灣臺北地方法院檢察署檢察官以八
    十四年度偵字第二二０九一、二四０八四、二四二一０號起訴，起訴書所載犯罪
    事實為「乙○○基於為自己不法所有之概括犯意，自八十二年十二月間起，先後
    召集民間互助會，有新台幣二萬元、三萬元及五萬元，竟連續冒用劉次郎、王秀
    雲、何雪惠名義列入其互助會會員內，偽造劉次郎等三人之署押於互助會簿上，
    又為詐取會員之會款，竟偽造高素英、羅秀美、何雪惠之署押於標單上，標取會
    款，詐取會員林張錦治、陳玲娜、郭榮玉之會款，迄八十四年七月五日宣告倒會
    ，屢經林張錦治等會員催討，均不予置理，林張錦治等會員嗣經查證，始知受騙
    。」（該案經檢察官於八十五年二月二十八日起訴、原審法院於八十五年九月十
    三日判處被告乙○○有期徒刑四月緩刑三年、本院八十六年四月十八日將原判決
    撤銷改處有期徒刑四月、最高法院於八十八年一月十五日撤銷原判決發回本院、
    本院於八十八年四月二十八日判處有期徒刑四月，現上訴最高法院中），核之本
    件自訴人等所訴被告乙○○偽造文書、詐欺等犯罪事實與前開檢察官所起訴事實
    為同一案件，即其基本事實相同或有裁判上一罪之連續犯關係。檢察官就同一案
    件，已於八十五年二月二十八日偵查終結提起公訴，自訴人於八十八年六月二十
    一日、七月二日始分別對被告乙○○提起自訴，有卷附之起訴書（見原審卷第一
    卷第一四六、一四七頁）、自訴狀收案戳可按，依修正前之刑事訴訟法第三百二
    十三條第一項之規定，自訴人即不得提起自訴，再依修正後之刑事訴訟法第三百
    二十三條第一項之規定，自訴人對同一案件之自訴日期亦在檢察官開始偵查之後
    ，亦不得提起自訴。依前揭說明，應適用新修正之刑事訴訟法，自訴人不得提起
    本件自訴，依刑事訴訟法第三百三十四條之規定，不得提起自訴而提起者，就被
    告乙○○部分為不受理之判決，固非無見。
三、惟查自訴人丙○○自訴被告乙○○與甲○○詐使自訴人塗銷被告乙○○所有坐落
    臺北市○○○路八十巷三號三樓之房地原設定予自訴人之第二順位抵押權，涉有
    詐欺罪嫌部分（如附件刑事自訴狀第七頁、第八頁自訴人丙○○部分２所載），
    與臺灣臺北地方法院檢察署檢察官八十四年度偵字第二二０九一、二四０八四、
    二四二一０號起訴乙○○偽造文書等一案，是否有連續犯裁判上一罪關係，是否
    屬於法律上之同一案件，原審就此部分之自訴事實疏未審酌論斷。自訴人上訴意
    旨執此指摘原判決此部分不當，為有理由。為兼顧當事人之審級利益，爰將原判
    決此部分撤銷，發回原審法院更為審理。
貳、駁回部分即被告甲○○部分：
一、自訴意旨略以：被告甲○○與乙○○以連續謊報得標人之方式取信互助會員，致
    會員誤認互助會仍正常運作而交付互助會款予被告乙○○，係被告乙○○受有不
    法利益，以偽造會單取信互助會員彼此所持會員名單之會員電話及住址等相關通
    訊資料上動手腳，故意填載不實電話，使互助會員間彼此無法聯絡而使被告乙○○得以瞞天過海，四處謊報得標人，而未被發現，被告宣布倒會後，即由被告父
    親即被告甲○○出面，軟硬兼施，強迫自訴人等與被告乙○○簽立債務移轉承受
    協議，轉由被告甲○○開立不欲兌現之本票以代清償，致自訴人等表面上雖有被
    告甲○○代償，但事實上卻分文未清償，被告甲○○與乙○○此等手段實為掩飾
    其詐欺犯行，因認被告甲○○所為，涉犯刑法第三百三十九條之詐欺罪嫌。
二、按犯罪事實應依證據認定之，無證據不得推定其犯罪事實。又不能證明被告犯罪
    者，應諭知無罪之判決，刑事訴訟法第一百五十四條、第三百零一條第一項前段
    分別定有明文。次按刑法第三百三十九條第一項詐欺罪之成立，以意圖為自己不
    法之所有，以詐術使人將本人或第三人之物交付為要件，所謂以詐術使人交付，
    必須被詐欺人因其詐術而陷於錯誤，若其所用方法，不能認為詐術，亦不致使人
    陷於錯誤，即不構成該罪。共同實施犯罪行為為共同正犯構成要件之一。所謂共
    同實施，雖不以參與全部犯罪行為為限，要必分擔實施一部分，始得為共同正犯
    。共同正犯之成立，除共同實施犯罪行為者外，其就他人之行為負共犯之責者，
    以有意思聯絡為要件，若事前並未合謀，實施犯罪行為之際，又係出於行為者獨
    立之意思，即不負共犯之責。且事實之認定，應憑證據，如未能發現相當證據，
    或證據不足以證明，自不能以推測或擬制之方法，為裁判基礎；又認定不利被告
    之事實，須依積極證據，苟積極證據不足為不利被告事實之認定時，即應為有利
    於被告之認定，更不必有何有利之證據。（最高法院四十六年台上字第二六○號
    、四十六年台上字第一三０四號、四十年台上字第八六號、三十年上字第八一六
    號判例參照)
三、訊據被告甲○○堅決否認有右揭詐欺之犯行，辯稱：第一次見到自訴人丙○○即
    是與之簽協議書，是伊女兒乙○○帶來的，是要在土地處理完後才能還錢。伊原
    名為林幸瑜因太女性化，所以改名，因土地一時無法處理完成，所以未還錢，並
    非以此為詐術，伊沒有詐欺自訴人等語。
四、依自訴人之自訴狀所述，被告甲○○並未參與其女乙○○之互助會之事務，僅事
    後於乙○○八十四年間倒會後，為乙○○還款而簽發本票，並與自訴人簽立協議
    書之方式代乙○○清償債務，載明於自訴狀。原審八十八年十月十二日訊問時，
    自訴人陳稱：「在乙○○向我借款時，林幸瑜（甲○○）並沒有出面」等語，顯
    難認被告甲○○就虛設會員及冒標或以借款方式詐欺取財罪嫌部分，與乙○○有
    何行為分擔及犯意聯絡。再查被告甲○○係於自訴人向乙○○請求未獲清償後，
    始由乙○○洽由被告甲○○出面解決乙○○與自訴人間之債務，並由被告甲○○
    簽發本票及簽立協議書為連帶保證人等情，此由自訴人於原審八十八年九月十六
    日訊問時陳稱：「因我繼父病危，我找乙○○要錢，我曾拿我中和房子去貸款借
    錢給他，乙○○主動告知我其父親有土地可解決，當時我一去其父家，．．，其
    父主動拿出土地合建契約，其父說一年內可處理，故開了八十五年七月三十一日
    、八月三十一日本票三張，等到期後我去找他們，他們說無法處理」等語觀之甚
    明，復有被告甲○○所提出之土地合建契約書二紙、授權書一紙、印鑑證明二紙
    附於原審卷第一卷第二二六頁到第二三九頁可稽，足見被告甲○○所辯，在土地
    處理後，為被告乙○○清償債務，尚堪採信。被告甲○○因與乙○○係父女關係
    ，於乙○○倒會後出面為乙○○處理債務，顯難認其有何詐欺取財之犯意。至於
    被告甲○○與自訴人所簽立之協議書上雖以「林幸瑜」簽名，惟查被告甲○○於
    其所提出之前開合建契約書上之簽名亦為「甲○○（幸瑜）」，被告甲○○尚無
    故意隱瞞改名事實而施詐之情事。雖事後祭祀公業土地因故未能處理好，被告甲○○無法按期支付本票票款，其所簽發之本票及協議書未能兌現或履行，然此係
    被告甲○○與自訴人間債權債務之關係，尚難據此認定被告甲○○有詐欺之犯行
    。
五、綜上所述，並無證據足以證明被告甲○○有自訴人指訴之犯行，不能證明被告甲○○犯罪。
六、原審據上理由，以不能證明被告甲○○犯罪，為其無罪之判決，經核於法並無不
    合。自訴人上訴意旨仍執被告甲○○共同詐欺之前詞，指摘原判決此部分不當，
    為無理由，應予駁回。
據上論斷，應依刑事訴訟法第三百六十九條第一項但書、第三百六十八條，判決如主
文。
中      華      民      國    八十九    年     十二     月     十九     日
                              臺灣高等法院刑事第三庭
                                  審判長法  官  張  連  財
                                        法  官  張  傳  栗
                                        法  官  李  英  勇
右正本證明與原本無異。
自訴人及被告乙○○如不服本判決應於收受送達後十日內向本院提出上訴書狀，其未
敘述上訴之理由者並得於提起上訴後十日內向本院補提理由書（均須按他造當事人之
人數附繕本）。
                                        書記官  倪  淑  芳
中      華      民      國    八十九    年     十二     月    二十一    日


司法院資訊處製作；財團法人民間司法改革基金會備份。
